臺灣高等法院刑事判決　　　　　　　　98年度上易字第2747號
上　訴　人
即　被　告　林大為
選任辯護人　黃韋齊律師
　　　　　　林永頌律師
　　　　　　嚴心吟律師
上列上訴人因偽造文書案件，不服臺灣臺北地方法院96年度易字
第2838號，中華民國98年10月 8日第一審判決（起訴案號：臺灣
臺北地方法院檢察署96年度偵字第1603號；併案審理案號：臺灣
士林地方法院檢察署97年度偵字第 12121號），提起上訴，及檢
察官移送併案審理（併辦案號：臺灣士林地方法院檢察署99年度
偵字第9887號），本院判決如下：
    主  文
原判決撤銷。
林大為共同連續明知為不實之事項，而使公務員登載於職務上所
掌之公文書，足以生損害於公眾及他人，處有期徒刑壹年陸月，
減為有期徒刑玖月，緩刑貳年。
    事  實
一、林大為為有配偶之人因與林金珠（業經判決有期徒刑10月確
    定）通姦為妻子陳海倫發覺，林大為即與林金珠圖謀脫產，
    並徵得林金珠之母林謝美、胞妹林彥伶及林彥伶之夫呂明全
    （均業經判決有罪確定）同意，林大為與林金珠、林謝美、
    呂明全、林彥伶共同基於使公務員登載不實之犯意聯絡，均
    明知林大為與林金珠、林謝美、呂明全、林彥伶間並無實際
    之房屋土地買賣關係存在，仍基於使公務員登載不實之概括
    犯意，自民國89年間起，於如附表所示之時間（原因發生日
    期），簽訂內容不實之土地及建築改良物買賣契約書後，推
    由林大為自行代理林謝美、林金珠、林彥伶、呂明全，以買
    賣為移轉登記之原因，連續向如附表所示之房地所在地之管
    轄地政事務所，辦理所有權移轉登記，致各該地政事務所不
    知情之承辦人員，分別將如附表所示之各該土地、建物，於
    如附表所示之過戶時間，移轉登記予林謝美、林金珠、呂明
    全、林彥伶，並將不實之移轉原因，登載於職務上所掌管之
    登記簿上；嗣後林大為又與呂明全共同承前使公務員登載不
    實之犯意聯絡，再將附表編號九之建物與土地轉賣其妹林書
    如，明知呂明全與林書如二人間並無買賣關係，竟推由林大
    為以通謀虛偽之房屋及土地買賣所有權移轉契約，於93年 5
    月21日，至臺北市建成地政事務所代理呂明全以買賣為移轉
    登記之原因（原因發生日期93年 5月14日）將附表編號九之
    建物與土地辦理所有權移轉登記予林書如（林書如所涉偽造
    文書部分業經不起訴處分確定），致該地政事務所不知情之
    承辦人員，據以將上開不動產移轉事項登載於職務上所掌管
    之登記簿上，均足以生損害於上開地政機關對於房、地登記
    之管理正確性及陳海倫。
二、案經陳海倫訴由臺北市政府警察局松山分局移送臺灣臺北地
    方法院檢察署檢察官偵查起訴。
    理    由
一、按被告以外之人於審判外之言詞或書面陳述，除法律有規定
    者外，不得作為證據，刑事訴訟法第159條第1項定有明文；
    復按被告以外之人於審判外之陳述，雖不符前 4條之規定，
    而經當事人於審判程序同意作為證據，法院審酌該言詞陳述
    或書面陳述作成時之情況，認為適當者，亦得為證據，同法
    第159 條之5第1項規定甚明；本案據以認定被告犯罪事實之
    證據，部分屬於傳聞證據，惟因被告及公訴人對於該等傳聞
    證據均同意作為證據，本院審酌該等傳聞證據作成之情況亦
    無違法或不當情事，因而認為適當，故依刑事訴訟法第 159
    條之5第1項規定，該等傳聞證據均具備證據能力而得作為證
    據；又證據能力部分，卷附之臺北銀行松山分行土地房屋調
    查評定表（見原審卷一第244至250頁）所示之不動產鑑定價
    值，其中關於房屋部分，係根據臺北銀行不動產評估標準減
    掉折舊、用益關係得來；土地部分，則係依據當年度公告現
    值，減掉土地增值稅得來，且係臺北銀行放貸時之通案規定
    ，已據證人即89年間任職於臺北銀行松山分行經理葉明通於
    原審96年度上易字61號案件審理中到庭證述明確（上揭卷卷
    二第 180頁），是該土地房屋調查評定表係臺北銀行松山分
    行行員，於從事不動產放貸業務上所須製作之文書，既查無
    顯不可信之情況，依刑事訴訟法第 159條之4第2款規定，自
    有證據能力；另卷附臺灣銀行儲蓄部個人小額貸款押品勘估
    報告表（原審94年度易字第2222號卷二第79至83頁），亦屬
    同種性質之文書，亦有證據能力；均先敘明。
二、訊之被告林大為就有如附表所示交易之事實及有公訴意旨所
    指使公務員登載不實之行為，均坦承不諱，並請求從輕量刑
    等語。經查：
  (一)如附表所示之房地，原均為被告所有，於如附表所示之時間
    ，由林大為代理林謝美等 4人，以買賣為原因，向附表所示
    管轄地政事務所聲請辦理所有權移轉登記予林謝美、林金珠
    、呂明全、林彥伶之事實，有附表所示房地之登記謄本及異
    動索引（93年度他字第7655號卷第29至32頁、第36至64頁）
    、土地登記申請書、公證書、土地建築改良物買賣所有權移
    轉契約書、土地及建築改良物所有權狀（94年度偵字第4178
    號卷第216至263頁、第279至346頁）在卷可稽，堪以認定。
  (二)依據附表一至三之買賣契約書（偵查外置資料冊證269、272
    ），被告係於89年10月31日與林金珠簽訂2份不動產買賣契
    約書（編號二、三為同一份契約書），由林大為出售附表一
    至三之房地予被告林金珠，然而參酌：
  1.被告於88年11月30日即以其所有如附表編號一之房地設定抵
    押權予臺北銀行，供債務人即林金珠借款新臺幣（下同）65
    0 萬元，此有抵押權設定契約書、登記異動索引檔查詢表、
    建物登記謄本、臺北銀行土地房屋調查評定表、借據、清償
    明細附原審卷可稽；又依上揭土地房屋調查評定表所載，處
    分難易度為尚可，並無難以出賣他人之情形，且載附表編號
    一之房地於88年12月6日、90年2月5日之時價分別約931萬元
    、881萬元，均高於契約所定賣價651萬元，此等情形均有違
    一般買賣交易常情。
  2.被告於88年12月 1日即以其所有如附表編號二、三之房地設
    定抵押權予臺北銀行，供債務人即林金珠借款 660萬元，此
    有抵押權設定契約書、登記異動索引檔查詢表、建物登記謄
    本、臺北銀行土地房屋調查評定表、借據、清償明細在卷可
    稽。且依上揭土地房屋調查評定表所載，處分難易度為尚可
    ，並無難以出賣他人之情形，且載附表編號二、三之房地於
    90年2月5日之市價約775萬元，均高於契約所定賣價661萬元
    ，此等情形均有違一般買賣交易常情。
  3.林金珠於原法院另案92年度簡字第 247號妨害家庭案件中稱
    ：「約86年間開始與林大為有性關係。」等語（91年度他字
    卷第18頁反面），且告訴人即被告之配偶陳海倫曾於88年11
    月 2日向臺北市政府警察局松山分局報案指稱被告與林金珠
    在臺北市○○○路33巷11號 7樓租屋同居，經該分局三組人
    員同日會同轄區松山派出所員警前往查訪後，陳海倫當場表
    明不提出告訴，有臺北市政府警察局松山分局89年 1月24日
    北市警松分刑字第8960352000號函可稽（91年度偵字第2116
    0 號卷第11頁），是如附表編號一至三之房地設定抵押日期
    與陳海倫報案查訪日期相距甚近。
  4.已判決確定之共同被告林金珠於偵查中稱：「（現何職？）
    在家裡接聽出租房屋的電話。（88年至90年間係何職？）在
    家裡接聽出租房屋的電話。（銀行貸款妳是如何付的？）我
    是收房租後再繳銀行的利息，是用現金繳的；康定路的房子
    每個月要繳2萬多元，是繳貸利息，租金也2萬多元，重康南
    路的房子每個月要繳2萬1千多元，是繳房貸利息，租金也2
    萬多元，所以本金部分是慢慢去攤還給貸款銀行。（妳到底
    有何動機要突然買那麼多房子？）我要為林大為扛債務，他
    欠銀行好幾千萬元，我收房租再去繳貸款後還有剩幾千元可
    以繳林大為的債務，我是希望透這個方式去投資理財。」等
    語（見94年度偵字第4178號卷第 350頁），被告於原審94年
    度易字第2222號案件審理時到庭證稱：「因為當時我的負債
    及房子都很多，所以我希望房子能賣就賣，銀行的債務能減
    輕就減輕，而且我有一段時間繳息不正常，還被銀行列入催
    收帳戶。…（編號二、三，你賣給林金珠之後，她如何處理
    你是否知道？）一樣也是出租，出租名義人是誰我後來就讓
    她自己去處理。」等語（見原法院94年度易字第2222號卷三
    第214頁以下審判筆錄）。
  5.綜上以觀，被告為既謂其負債累累需要售屋取得現金等因，
    理應將房地以高價出賣以減輕債務，且亦無將附表編號一至
    三房地出售而難以出售之情形；況林金珠於附表編號一至三
    房地過戶至伊名下前，即以該房地為抵押向銀行借款，而買
    賣價金復將上開向銀行所貸之抵押債務扣除，被告實際上只
    從林金珠處取得每棟1萬元差額共計2萬元，顯然與被告所辯
    係要支付款項而出售房屋云云全然不符，又被告於該房地上
    ，除債務人林金珠之債務之外，並無其他債務存在，被告將
    房地出售時，復將債務人林金珠之債務扣除，無異將附表編
    號一至三房地以與市價顯不相當之偏低價格即 2萬元賣予林
    金珠；再者，附表編號一至三之房地於過戶前後均由林金珠
    處理出租事宜，並將租金繳納銀行貸款利息，是足認如附表
    編號一至三之房地使用收益狀態並未改變，被告顯然並無為
    取得區區 2萬元現金，而將附表編號一至三價值不斐之房屋
    土地賣予林金珠之必要，由此足認被告前揭所辯並不足採，
    是被告與林金珠間就附表編號一至三房地並無實際之買賣契
    約存在，應堪認定。是被告上開自白，與事實相符，自可採
    信。
  (三)依據附表四至六之買賣契約書（外置資料冊證234、230、23
    8），被告係於92年10月30日與林謝美簽訂3份不動產買賣契
    約書，由被告出售附表四至六之房地予林謝美，然而參酌：
  1.如附表編號四之買賣契約關於價金之給付於契約第 2條僅約
    定：「定於民國94年10月30日以前付清15萬元」等情，未就
    契約所載銀行貸款由何人給付之情形予以訂明，並於第11條
    特別約定：「銀行借款債務人名義不變更。將來如果銀行催
    討銀行貸款之時，乙方（即買方）有權利選擇：是要清償銀
    行貸款或讓銀行拍賣房地，如果日後萬一被銀行拍賣而不夠
    清償銀行債務與乙方無關。」等情，而林謝美迄於本案偵查
    後之94年5月20日始匯款15萬元予被告，有匯款單1紙在卷可
    稽（原審94年度易字第2222號證 237）；且依卷附臺北銀行
    土地房屋調查評定表及清償明細所載，編號五之房地於86年
    12 月3日之市價約981萬元，高於契約所定賣價705萬元，此
    等情形均有違一般買賣交易常情。
  2.如附表編號五之買賣契約關於價金之給付於契約第 2條僅約
    定：「定於民國94年10月30日以前付清15萬元」等情，未就
    契約所載銀行貸款由何人給付之情形予以訂明，並於第11條
    特別約定：「銀行借款債務人名義不變更。將來如果銀行催
    討銀行貸款之時，乙方（即買方）有權利選擇：是要清償銀
    行貸款或讓銀行拍賣房地，如果日後萬一被銀行拍賣而不夠
    清償銀行債務與乙方無關。」等情，而林謝美迄於本案偵查
    後之94年5月20日始匯款15萬元予被告，有匯款單1紙在卷可
    稽（原審94年度易字第2222號證 233）；且依卷附臺北銀行
    土地房屋調查評定表及清償明細所載，編號五之房地於86年
    12月3日之市價約1291萬元，高於契約所定賣價925萬元，此
    等情形均有違一般買賣交易常情。
  3.如附表編號六之買賣契約係於92年10月30日簽訂買賣契約，
    關於價金之給付僅於契約第2條約定：「定於民國100年10月
    30日以前應付清 265萬元」等情，所約定付款期限竟然長達
    八年，又非有特殊情事竟如此約定，顯與常情相違，且此與
    被告所辯需要現金等語迥然不符，顯見被告所辯，均係臨訟
    卸責之詞，況林謝美已於94年8月30日以280萬出售附表編號
    六房地，在林謝美尚未支付購買附表編號六之價金前，即能
    再將該房地出售他人，顯然與正常交易之約定有間，其為虛
    偽交易之約定甚為明顯，另林謝美迄於本案開始偵查後中之
    94 年4月29日、94年9月29日始分別匯款21萬元、244萬元予
    林大為，有匯款單 2紙在卷可稽（原審94年度易字第2222號
    證240、295）；是以於告訴人陳海倫提出本案告訴前，林謝
    美購買附表編號六之房地並未給付任何價金，此等情形均有
    違一般買賣交易常情。
  4.已判決確定之共同被告林謝美於偵查中稱：「（房子買過來
    後房貸是你的名字還是林大為的名字？）我不清楚，都是由
    我女兒全權處理。（你哪來的錢可以買三棟房子？為何房貸
    沒轉成你的名字？）我自己的錢買的。我不知道房貸的事，
    這都是我女兒林金珠在處理。（這三間房子你買前有無看過
    ？）沒有看過，是我女兒林金珠去看的。」等語（見原法院
    另案96年度上易61號第 256頁以下勘驗筆錄）；於原審另案
    94年度易字第2222號案件審理時供稱：「房子都是套房，如
    果有人來租，我就出租。出租的事情都是我女兒在弄。（你
    說你不認識字，為何租賃契約的出租人是你？）都是叫我女
    兒在弄，由她去租人。」等語（見原審94年度易字第2222號
    卷三第 223頁反面審判筆錄），以及被告於偵查中供述：「
    為何你賣予林謝美、呂明全、林彥伶這 5棟房子，房貸皆由
    你所負擔？）因我銀行信用破產，所以我就想說債務皆由我
    來負擔。」（見臺北地方法院檢察署94年度偵字第4178號卷
    第169頁）等語。
  5.綜上以觀，林謝美既買受附表編號四至六房地，對該等房地
    之屋況、使用收益情形及銀行貸款本息分期繳納之金額等等
    情況，關係本身財產之收益以及銀行貸款本息能否按期清償
    ，與林謝美有相當重要之影響，然而林謝美不僅於簽訂買賣
    之前未曾前往查看，對該房地狀況毫不在意卻買受附表編號
    四至六房地，顯然與正常之買賣情形有違；又被告既已將編
    號四、五房地出售予林謝美，且買賣價金復已將上開向銀行
    實際所貸之抵押債務扣除，其抵押債務理應由林謝美承擔，
    始符常情，乃雙方卻於契約11條約定上開銀行抵押債務，依
    然由被告承擔，如此，被告無異將附表編號四、五房地以與
    市價顯不相當每棟15萬元之偏低價格賣予林謝美，另附表編
    號六房地雖出售予林謝美，但卻約定在八年後林謝美才需支
    付低於市價之買賣價金，在此期間使林謝美可以完全不需要
    支付任何成本，而可取得該房地所有權，並獲得使用收益處
    分之財務利益，而被告為專業代書並投資大批不動產，其大
    可自行轉售或委託其他專業人士出售，方符合其所辯急需款
    項之情形，豈有締結如此權利義務不均等之契約之可能，唯
    一可以解釋，乃其買賣契約顯然只是虛偽訂立；再者，以林
    金珠、林謝美及被告所述，附表編號四至六之房地於過戶前
    後均由林金珠處理出租事宜，並將租金繳納銀行貸款利息，
    足認如附表編號四至六之房地使用狀態並未改變，被告顯然
    並無為取得區區30萬元現金，而將附表編號一至三價值不斐
    之房屋土地賣予林謝美之必要，由此足認被告前揭所辯並不
    足採，是被告與林謝美間就附表編號四至六房地並無實際之
    買賣契約存在，應堪認定。是被告上開自白，與事實相符，
    自可採信。
  (四)依據附表七、八之買賣契約書（外置資料冊證298、230、23
    8），被告係於92年11月2日與呂明全、林彥伶簽訂不動產買
    賣契約書，由被告分別出售附表七、八之房地予呂明全、林
    彥伶，然而參酌：
  1.如附表編號七之買賣契約關於價金之給付於契約第 2條約定
    ：「(1)本契約成立同時乙方以價款一部份 3萬元為定金給付
    甲方，而甲方已經該定金如數領訖是實。(2)定於民國94年11
    月 2日以前付清12萬元」等情，未就契約所載銀行貸款由何
    人給付予以訂明，並於第11條特別約定：「銀行借款債務人
    名義不變更。將來如果銀行催討銀行貸款之時，乙方（即買
    方）有權利選擇：是要清償銀行貸款或讓銀行拍賣房地，如
    果日後萬一被銀行拍賣而不夠清償銀行債務與乙方無關。」
    等情，而呂明全迄於本案偵查後之94年4月4日、 5月26日始
    分別匯款5萬元、7萬元予被告，有匯款單 2紙在卷可稽（原
    審94年度易字第2222號證300、301）。又依卷附臺北銀行松
    山分行不動產擔保物依時價鑑估核算表及清償明細所載，編
    號七之房地於89年12月21日之鑑價為958萬7,500元，高於契
    約所定賣價 665萬元，且房地近晴光市○○○○○路口，生
    活機能完善，具市場性，並無難以處分之情形。
  2.如附表編號八之買賣契約關於價金之給付於契約第 2條約定
    ：「(1) 本契約成立同時乙方以價款一部份3萬元為定金給付
    甲方，而甲方已經該定金如數領訖是實。(2) 定於民國100年
    11月2日以前應付清142萬8000元」等情，未就契約所載銀行
    貸款由何人給付予以訂明，並於第11條特別約定：「銀行借
    款債務人名義不變更。將來如果銀行催討銀行貸款之時，乙
    方（即買方）有權利選擇：是要清償銀行貸款或讓銀行拍賣
    房地，如果日後萬一被銀行拍賣而不夠清償銀行債務與乙方
    無關。」等情，而被告林彥伶迄於本案偵查後之94年4月4日
    、 6月22日、6月29日、8月29日、11月21日始分別匯款20萬
    元、5 萬元、10萬元、5萬元、7萬元予林大為，有匯款單在
    卷可稽（原審94年度易字第2222號證304至308）。又依卷附
    臺灣銀行個人小額貸款押品勘估報告表所載，押品評估及使
    用情形良好，應無難以處分之情形。
  3.已判決確定之共同被告呂明全於偵查中稱：「（銀行貸款方
    面共還銀行多少錢？）林大為說僅需付銀行貸款15萬元即可
    ，現房貸還是在林大為名下。（既然房子是你買的為何不是
    你還貸款而是林大為幫你付貸款？你們有何交易條件？）當
    初林大為拜託我說他有房子要賣，以這種條件問我們要不要
    買，至於原因為何我則不清楚。（這棟房子租金 1個月究出
    租多少錢？）要問我太太，這都是她在管的。」等語（臺北
    地方法院檢察署94年度偵字第4178號卷第167頁）；於原審9
    4 年度易字第2222號審理時稱：「（編號七的房子你過戶後
    你如何處理？）出租的事情我是交給林彥伶處理。買來我們
    就是要作投資的，出租都是林彥伶在處理，我沒有過問。」
    等語（原審94年度易字第2222號卷三第 225頁以下審判筆錄
    ），林彥伶於原審94年度易字第2222號另案審理時陳稱：「
    你後來編號八的房子過戶你的名義之下，你如何去處理房子
    ？）被告答應我出租給別人，因為我住在新竹，所以管理的
    部分我是委託我姐姐（指林金珠）幫我找房客。」等語（原
    審94年度易字第2222號卷三第225頁以下審判筆錄）。
  4.綜上以觀，被告既謂其負債累累，理應將房地以高價出賣以
    減輕債務，且亦無將附表編號七、八房地出售而有難以出賣
    之情形；又被告既已將編號七、八房地分別出售予呂明全、
    林彥伶，且買賣價金復已將上開向銀行實際所貸之抵押債務
    扣除，其抵押債務理應移由被告呂明全、林彥伶承擔，始符
    常情，乃雙方卻於契約11條約定上開銀行抵押債務，依然由
    被告承擔，如此，被告無異將附表編號七、八房地以與市價
    顯不相當之偏低價格賣予呂明全、林彥伶，且迄陳海倫提出
    告訴之前共僅給付計 6萬元，再者，依被告及林金珠、呂明
    全、林彥伶所述，附表編號七、八之房地於過戶前後均由共
    同被告林金珠處理出租事宜，並將租金繳納銀行貸款利息，
    足認如附表編號七、八之房地使用狀態並未改變，被告顯然
    並無為取得區區12萬元、47萬元現金（尤其在告訴人提出告
    訴之前被告只取得 6萬元），而將附表編號七、八價值不斐
    之房屋土地賣予呂明全、林彥伶之必要，由此足認被告前揭
    所辯並不足採；另觀諸附表編號一至三之房地於92年9月4日
    遭陳海倫聲請假扣押，且陳海倫與被告自91年起即陸續有刑
    事妨害家庭、民事給付扶養費、離婚、損害賠償、分配剩餘
    財產等案件，有土地及建物登記謄本、相關判決及起訴狀在
    卷可稽，被告於附表編號一至三房地遭查封後即於同年10月
    30 日及11月2日將如附表編號四至七之房地過戶與林謝美、
    呂明全、林彥伶，足認被告係為隱置財產而將附表編號四至
    八房地過戶於被告林謝美、呂明全、林彥伶名下，是被告與
    呂明全、林彥伶間就附表編號七、八房地並無實際之買賣契
    約存在，應堪認定。是被告上開自白，與事實相符，自可採
    信。
  (五)至附表九部分（即併案部分）：
    1.經查，林書如於臺灣士林地方法院檢察署檢察官97年度偵
      字第 12121號偵訊時供稱：「林大為為求保護信用、減少
      債務負擔，乃於92年間將系爭房屋（即附表九之房地）出
      售予案外人呂明全，然因呂明全嗣後不願意購買，林大為
      才找伊購買」（見臺灣士林地方法院檢察署檢察官97年度
      偵字第12121號不起訴處分書，附於同署99年度偵字第988
      7 號卷第38頁）。衡諸常情，倘呂明全自始即不願購買上
      開房地，則被告並無以買賣為名義，將上開房地移轉登記
      予呂明全之理；倘呂明全嗣後不願意購買上開房地，則被
      告應與呂明全解除買賣契約，將上開房地移轉登記予被告
      後，再由被告出售予林書如，而無由呂明全直接移轉登記
      予林書如之理。另觀諸附表編號一至三之房地於92年9月4
      日遭陳海倫聲請假扣押，且陳海倫與被告自91年起即陸續
      有刑事妨害家庭、民事給付扶養費、離婚、損害賠償、分
      配剩餘財產等案件，有土地及建物登記謄本、相關判決及
      起訴狀在卷可稽，堪認被告為隱置其財產，而將附表九之
      房地移轉登記予呂明全，再設法處分，而不讓附表九之房
      地回復至被告名下，因此被告與呂明全間就附表編號九房
      地並無實際之買賣契約存在，亦堪認定。是被告上開自白
      ，與事實相符，自可採信。
    2.林書如於另案偵查中辯稱：伊兄林大為於91年間，因財務
      狀況不佳，未能按時繳付銀行本息，林大為為求保護信用
      、減少債務負擔，乃於92年間將系爭房地出售予案外人呂
      明全，然因呂明全嗣後不願意購買，林大為才找伊購買，
      伊也願意購買，雙方並約定以林大為銀行貸款餘額為買賣
      價金，貸款即由伊負責繳納，伊雖未支付價金，但承受系
      爭房地貸款之不利益，伊與呂明全並同意委託林大為將不
      動產所有權移轉於伊名下，伊雖然沒有工作，然伊將系爭
      房地出租他人後，每月皆以租金支付銀行貸款本息，是伊
      與林大為就上揭房地之買賣係真實，並未偽造文書等語。
      經查：系爭房地原由林大為於80年間向合作金庫銀行玉成
      分行（下稱合作金庫）貸款，林書如於93年5月9日與呂明
      全簽訂買賣契約書，雙方同意共同委託被告林大為移轉系
      爭房地之產權至林書如名下，被告乃於同年月21日，至臺
      北市建成地政事務所，代理呂明全以買賣為移轉登記之原
      因（原因發生日期93年 5月14日）將附表編號九之建物與
      土地辦理所有權移轉登記予林書如，此外，另有臺北市○
      ○區○○段1小段640地號、門牌號碼為臺北市○○區○○
      路270號3樓土地及建物，亦以相同方式，自林彥伶移轉予
      林書如，上揭兩筆不動產之合作金庫貸款共計2239萬8296
      元，即於同年月31日移轉於林書如名下無誤，又林書如於
      被告林大為清償債務塗銷抵押權之前，將上揭房地總價金
      扣除該抵押債務數額之價金僅就餘額給付林大為，此亦與
      一般交易之常情無違。另依林書如於另案提出之系爭房屋
      之房屋租賃契約書數份、林書如所有之合作金庫00000000
      00000號存摺交易明細表1份、其所有之華南銀行上揭帳戶
      之存摺交易明細表 1份及合作金庫放款繳款存根聯數紙，
      足見林書如以上揭房地出租他人，承租人宋穎穎等12人並
      將租金匯至林書如所有之華南銀行瑞祥分行（下稱華南銀
      行）000000000000號帳戶內，再以租金收入按月支付銀行
      貸款本息，堪認林書如辯稱自取得系爭房地後，相關貸款
      本息皆由林書如以系爭房地之租金收入繳納，系爭房地由
      林書如本人加以使用收益，貸款亦由其自行負擔，其確有
      承買上揭房地之事實，並非無據，是林書如承受上揭房地
      應無偽造文書之情事無誤，此有臺灣士林地方法院檢察署
      97年度偵字第12121號檢察官不起訴處分書1份在卷可稽，
      是就93年 5月21日該次之犯行部分，僅被告與呂明全二人
      間具犯意之聯絡與行為之分擔。
  (六)辯護人雖以：上揭臺北銀行松山分行土地房屋調查評定表所
    示之不動產鑑定價值有高估之嫌，不足作為上揭房地價值之
    參考依據等語，然而：銀行放貸估計鑑定不動產價值時，為
    確保其債權將來得以順利全額受償，均會以較為保守之觀點
    進行估價鑑定，且所貸放之金額均低於該不動產之評定價值
    ，或為不動產價額之七成或為八成，是除非有特定人為因素
    ，例如故意高估不動產價值，詐欺銀行外，並無高估之可能
    ，因此足以還原當時之經濟環境，況且上開土地房屋調查評
    定表作成之時間距本案不動產設定抵押權之時間最近，最能
    反應當時經濟環境下該不動產之價值，而被告雖提出其所委
    託之和謙不動產估價師事務所於96年1月22日出具之估價報
    告，及本院依聲請委託臺北市建築師公會於97年8月8日所為
    之鑑定報告，但因該等鑑定距上開不動產設定抵押權及移轉
    所有權之日期較為久遠，只能依照現在之經驗與觀點回推估
    計當時之價值，而本案發生後之期間國內外發生諸多事件，
    對於經濟環境產生重大之變動，而對此變動必然對於不動產
    之鑑定產生重大影響，因而偏移回推估計行為當時之狀況，
    但是，臺北銀行松山分行土地房屋調查評定表係於當時所製
    作，其最能表彰基於當時經濟環境基礎下，對於該不動產價
    值之估算，此方足以顯示出當初之價值，職是之故，應以貸
    款當時之臺北銀行松山分行土地房屋調查評定表為估價鑑定
    之判斷基礎，至於另二鑑定報告，尚不足以作為有利於被告
    之認定；另辯護人主張在告訴人陳海倫提起民刑事訴訟之前
    ，無從預見告訴人提起訴訟，當時移轉財產並非為脫產之目
    的，且林金珠等人已經承擔銀行貸款之債務，且告訴人陳海
    倫於93年間對被告提起剩餘財產分配訴訟，上揭不動產均已
    列入現存婚後財產請求分配，故未造成陳海倫任何損害等因
    ，然查：被告前與林金珠通姦發生通姦行為，如欲結束與告
    訴人陳海倫之婚姻關係，勢必將牽涉到財產分配之問題，而
    因通姦關係衍生損害賠償之問題亦屬當然，是被告自然不必
    等到告訴人陳海倫提起民刑事訴訟之後再開始進行，且被告
    係將附表所示之不動產出售予林金珠及其親人，且被告並未
    取得該不動產價值之相當對價，而林金珠等人購入不動產後
    ，均為積極支付款項，而係等到告訴人提起訴訟之後方支付
    該款項等情節，已如前述，顯見被告確實為如附表所示之虛
    偽交易，另上開不動產係被告與陳海倫婚姻關係存續中所增
    加之財產，依民法第1030條之1第1項所示，屬夫妻剩餘財產
    分配請求之標的，被告通謀虛偽意思表示，以買賣為原因將
    該不動產辦理移轉登記，已增加告訴人陳海倫請求夫妻剩餘
    財產分配之困難度，顯然已對陳海倫造成損害；被告雖提出
    本院95年度上易字第1090號判決及臺灣士林地方法院檢察署
    檢察官97年度偵字第12121號不起訴處分書，用以證明其並
    無使公務員登載不實犯行，惟上開案件之事實與本案有異，
    亦難以之為有利於被告之認定；又被告及辯護人聲請向臺北
    富邦銀行、臺北市建築師公會查詢有無依照交易相近之資料
    作為依據以及調取卷宗，然而：被告所為如附表所示交易，
    有上述諸多事實可認為虛偽不實，已如前述，而並非以鑑定
    價格作為判斷之唯一依據，而不動產估價技術規則係依照不
    動產估價師法第19條第1項之規定制訂，本件銀行計算之價
    格，並無適用之必要，且銀行為保障其自身之債權，所認定
    之交易價格當會比市場價格低，此保守鑑定之價格足以顯示
    真正之價格，且不動產估價技術規則其所列估計方法除了比
    較法之外，尚有收益法、成本法，且依照不動產估價技術規
    則第14條之規定「應兼採二種以上估價方法推算勘估標的價
    格」，是非以比較法為估價之為一，尤其，不動產估價技術
    規則第18條係規定「比較法指以比較標的價格為基礎，經比
    較、分析及調整等，以推算勘估標的價格之方法。依前項方
    法所求得之價格為比較價格。」等因，其規定「比較標的價
    格為基礎」當以實際成交之真實交易始有其可信度，未實際
    成交之價格，即因有價格或其因素導致未能成交，如果以此
    無法為是場所接受之價格作為比較標的價格之基礎，其估價
    之結果，是否為市場所接受，顯值懷疑，又內政部94年7 月
    11日台內地字第940009736號函（原審卷三第157頁）雖稱不
    動產估價技術規則第18條之比較標的價格尚未限定需採成交
    價格等語，顯然與上揭原則相違背，如何能鑑定出市場上之
    實際價格，而該函文之末又表示「該比較標的應至少含有一
    件成交價格案例，以免對正常情況下形成之合理價格掌握性
    不足」等語，顯見未成交價格並非合理價格，本來就不應當
    作為比較標的價格為基礎，是上述內政部函文前後論據有所
    矛盾，應係解釋不動產流動性低，實際成交量較少，為避免
    比較法無法適用因而所為折衷作法，況且內政部函文係在94
    年所發，於本案被告所為交易之後，不及適用，是應不足作
    為被告有利之認定。
  (七)綜上所述，被告與林謝美、林金珠、呂明全、林彥伶間就如
    附表所示之房地，並無實際之買賣契約存在，從而被告與林
    謝美、林金珠、呂明全、林彥伶共犯使公務員登載不實罪，
    均堪認定，應予依法論罪科刑。
三、被告行為後，於94年2月2日修正公布之刑法，業於95年7月1
    日施行。修正後刑法第2條第1項規定：「行為後法律有變更
    者，適用行為時之法律。但行為後之法律有利於行為人者，
    適用最有利於行為人之法律。」，係規範行為後法律變更所
    生新舊法律比較適用之準據法，於新法施行後，應適用修正
    後刑法第2條第1項之規定，為「從舊從輕」之比較（此條項
    規定，僅係新、舊法之比較適用之宣示性指導原則，並非實
    體刑罰法律，自不生行為後法律變更之比較適用問題）。且
    比較時應就罪刑有關之共犯、未遂犯、想像競合犯、牽連犯
    、連續犯、結合犯，以及累犯加重、自首減輕暨其他法定加
    減原因（如身分加減）與加減例等一切情形，綜其全部罪刑
    之結果而為比較（最高法院95年第 8次刑事庭會議決議參照
    ）。經查：
    (一)被告行為時之刑法第214條之法定刑為「3年以下有期徒刑
      、拘役或500元以下罰金。」，修正後刑法第33 條第5款
      將罰金刑之最低額由銀元1元即新臺幣3元，修正提高為新
      臺幣1,000元，比較新、舊法結果，自以被告行為時即修
      正前之刑法第33條第5款規定較有利於被告，故關於罰金
      刑部分，應依刑法第2條第1項前段，適用修正前刑法第33
      條第5款之規定。
    (二)關於連續犯部分：刑法第56條連續犯之規定業經刪除，於
      新法施行後，被告之數犯罪行為，應予分論併罰。此條刪
      除雖非犯罪構成要件之變更，然顯已影響行為人刑罰之法
      律效果，自屬法律有變更。比較修正前後之規定，應以被
      告行為時之刑法第56條規定論處，對被告較為有利。
    (三)關於共同正犯：新修正刑法第28條雖將舊法之「實施」修
      正為「實行」。其中「實施」一語，涵蓋陰謀、預備、著
      手及實行之概念在內，其範圍較廣；而「實行」則著重於
      直接從事構成犯罪事實之行為，其範圍較狹；二者之意義
      及範圍已有不同，是新修正刑法第28條共同正犯之範圍，
      已修正限縮於共同實行犯罪行為者始成立共同正犯，排除
      陰謀犯、預備犯共同正犯，新舊法就共同正犯之範圍，既
      因此而有變動，自均屬行為後法律有變更，而非僅屬文字
      修正，應有新舊法比較適用之問題（最高法院96年度台上
      字第3773號判決意旨參照）。經比較修正前後之規定，雖
      以修正後之新法較有利於被告，然揆諸前揭說明，不得一
      部割裂適用不同之新舊刑法，是被告行為後刑法第28條之
      規定雖有變更且新法對其較為有利，惟因被告另適用舊法
      即行為時法之連續犯等規定對其最為有利，綜其全部之結
      果而為比較，不宜割裂，故對被告仍應適用舊法即行為時
      法之刑法第28條規定論以共同正犯。
    (四)綜合比較上開新舊法結果，應以修正前刑法規定對被告較
      為有利，依修正後刑法第2條第1項規定，應適用修正前刑
      法之規定。
四、核被告林大為所為，係犯刑法第214條之使公務員登載不實
    罪。又被告與共犯林金珠、林謝美、林彥伶、呂明全間就附
    表所示之犯行，分別有犯意聯絡及行為分擔，為共同正犯。
    被告先後向如附表所示不同地政事務所為使公務員登載不實
    犯行，時間緊接，手段相同，觸犯構成要件相同罪名，顯係
    基於概括犯意而為之，應依刑法修正前連續犯規定，以一罪
    論，並依法加重其刑。至臺灣士林地方法院檢察署99年度偵
    字第9887號檢察官移送併辦部分，其併辦事實與本件起訴事
    實有連續犯裁判上一罪關係，為起訴效力所及，本院自得併
    予審理，併予敘明。
五、原審以被告事證明確而予論罪科刑，固非無見。惟查：被告
    於原審判決後，本院審理時，已坦承上述犯行，並另捐贈財
    團法人創世社會福利基金會 8萬元，有該會出具之收據（見
    本院卷三第 3頁）附卷可查，原審量刑時未及審酌上情，自
    有未洽。又併案部分，亦經被告於本院審理時認罪坦承犯行
    ，因該併辦部分與本案已起訴且認定有罪部分具連續犯裁判
    上一罪關係，亦為本案起效力所及，原審未及併案審理，亦
    有未洽。被告上訴否認犯罪並指摘原判決量刑過重，雖係就
    原審適法之職權行使，任加指摘，而無理由，然原判決既有
    上揭可議之處，自應由本院將原判決撤銷，就該案件自為判
    決。爰審酌被告犯罪之動機、手段、目的，移轉登記之房地
    價值，對告訴人陳海倫向被告財產請求所受到之影響，並參
    酌已判決確定之共犯林金珠已經判決有期徒刑10月、林謝美
    經判決有期徒刑6月、呂明全經判決有期徒刑4月、林彥伶經
    判決有期徒刑 4月確定，以及被告業已與告訴人陳海倫達成
    民事和解，又於本院審理時表示認罪等一切情狀，予以綜合
    考量後，量處如主文第二項所示之刑。又被告犯本案之時間
    均在96年 4月24日前，符合中華民國九十六年罪犯減刑條例
    第2條第1項第3款規定之減刑要件，且無同條例第3條所定不
    得減刑之情形，應依中華民國九十六年罪犯減刑條例第 2條
    第1項第3款規定，減其宣告刑2分之1如主文第二項所示之刑
    。末查，被告前雖曾因妨害婚姻及家庭案件，經臺灣臺北地
    方法院判處有期徒刑3月確定，於92年5月26日易科罰金執行
    完畢後，五年內未曾因故意犯罪受有期徒刑以上刑之宣告等
    情，有本院被告林大為前案紀錄表 1份在卷可稽，且其已與
    被害人陳海倫達成民事和解，已如前述，又因被告係一時失
    慮，偶罹刑典，事後已深具誠意，坦承認罪，態度尚佳，且
    另捐贈創世基金會 8萬元，有財團法人創世社會福利基金會
    捐助收據附卷可參，綜合上情，本院認被告經此起訴、審判
    與刑之宣告，當知所警惕，信無再犯之虞，本院認其所宣告
    之刑以暫不執行為適當，併予宣告緩刑二年，以啟自新。
據上論結，應依刑事訴訟法第369條第1項前段、第364條、第299
條第1項前段、刑法第 2條第1項前段、第214條、第74條第2款，
修正前刑法第28條、第56條，中華民國96年罪犯減刑條例第2條
第1項第3款、第7條，判決如主文。
本案經檢察官王壬貴到庭執行職務。
中    華    民    國    100    年    2    月    15    日
                  刑事第七庭   審判長法  官  陳憲裕
                                     法  官  楊智勝
                                     法  官  游紅桃
以上正本證明與原本無異。
不得上訴。
                                     書記官  戴伯勳
中    華    民    國   100    年    2     月    16    日
附表：
┌─┬───┬─────────┬─────────┬─────────┬──────┬─────┬────┬────┐
│編│買受人│門牌號碼          │土地地號          │建物建號          │過戶日期    │受理之地政│契約約定│實際取得│
│號│      │                  │                  │                  │原因發生日期│事務所    │價金    │款項（扣│
│  │      │                  │                  │                  │            │          │        │除貸款）│
├─┼───┼─────────┼─────────┼─────────┼──────┼─────┼────┼────┤
│一│林金珠│臺北市中正區重慶南│臺北市○○區○○段│臺北市○○區○○段│89年12月6日 │臺北市古亭│651萬元 │1萬元   │
│  │      │路三段60之3號4樓  │一小段76地號      │一小段565建號     │89年11月15日│地政事務所│        │        │
├─┼───┼─────────┼─────────┼─────────┼──────┼─────┼────┼────┤
│二│林金珠│臺北市○○區○○路│臺北市○○區○○段│臺北市○○區○○段│89年12月5日 │臺北市建成│661萬元 │1萬元   │
│  │      │25巷35弄6號3樓    │四小段288地號     │四小段1212建號    │89年11月15日│地政事務所│        │        │
├─┼───┼─────────┼─────────┼─────────┼──────┼─────┤        │        │
│三│林金珠│臺北市○○區○○路│臺北市○○區○○段│臺北市○○區○○段│89年15月5日 │臺北市建成│        │        │
│  │      │25巷35弄6號4樓    │四小段288地號     │四小段1213號      │89年11月15日│地政事務所│        │        │
├─┼───┼─────────┼─────────┼─────────┼──────┼─────┼────┼────┤
│四│林謝美│臺北市○○○路○段│臺北市○○區○○段│臺北市○○區○○段│92年11月11日│臺北市大安│705萬元 │15萬元  │
│  │      │373號2樓          │一小段629地號     │一小段400建號     │92年11月3日 │地政事務所│        │        │
├─┼───┼─────────┼─────────┼─────────┼──────┼─────┼────┼────┤
│五│林謝美│臺北市○○街70巷6 │臺北市○○區○○段│臺北市○○區○○段│92年11月11日│臺北市大安│925萬元 │15萬元  │
│  │      │弄1之3號          │六小段122地號     │六小段283建號     │92年11月3日 │地政事務所│        │        │
├─┼───┼─────────┼─────────┼─────────┼──────┼─────┼────┼────┤
│六│林謝美│臺北市○○街32號3 │臺北市○○區○○段│臺北市○○區○○段│92年11月11日│臺北市中山│265萬元 │265萬元(│
│  │      │樓之4             │四小段303地號     │四小段869建號     │92年11月3日 │地政事務所│        │轉售後付│
│  │      │                  │                  │                  │            │          │        │款）    │
├─┼───┼─────────┼─────────┼─────────┼──────┼─────┼────┼────┤
│七│呂明全│臺北市○○街32號6 │臺北市○○區○○段│臺北市○○區○○段│92年11月12日│臺北市中山│665萬元 │12萬元  │
│  │      │樓之3             │四小段495地號     │四小段108地號     │92年11月5日 │地政事務所│        │        │
├─┼───┼─────────┼─────────┼─────────┼──────┼─────┼────┼────┤
│八│林彥伶│臺北市○○○路○段│臺北市○○區○○段│臺北市○○區○○段│92年11月17日│臺北市大安│250萬元 │47萬元  │
│  │      │160巷25號3樓      │一小段75地號      │一小段129建號     │92年11月7日 │地政事務所│        │        │
├─┼───┼─────────┼─────────┼─────────┼──────┼─────┼────┼────┤
│九│呂明全│臺北市○○○路○段│臺北市○○區○○段│臺北市○○區○○段│92年11月10日│臺北市建成│        │        │
│  │（再於│104號             │二小段37、38地號  │二小段329建號     │            │地政事務所│        │        │
│  │93 年5│                  │                  │                  │            │          │        │        │
│  │月14日│                  │                  │                  │            │          │        │        │
│  │再以買│                  │                  │                  │            │          │        │        │
│  │賣為原│                  │                  │                  │            │          │        │        │
│  │因移轉│                  │                  │                  │            │          │        │        │
│  │登記予│                  │                  │                  │93年5月21日 │同上      │        │        │
│  │林書如│                  │                  │                  │93年5月14日 │          │        │        │
│  │）    │                  │                  │                  │            │          │        │        │
└─┴───┴─────────┴─────────┴─────────┴──────┴─────┴────┴────┘